【裁判字號】    89,重訴,7
【裁判日期】    890913
【裁判案由】    分割共有物
【裁判全文】
臺灣嘉義地方法院民事判決  八十九年度重訴字第七號
    原      告  丁○○
    訴訟代理人  張巧妍律師
    複代理人    林坤地律師
    被      告  丙○○      住.
                乙○○      住.
                甲○○      住.
    右  一  人
    訴訟代理人  何文通律師
右當事人間分割共有物事件，本院判決如左：
    主    文
兩造共有坐落嘉義縣民雄鄉○○○段一０七號、地目建、面積０．六三二九公頃土地
，應分割為如附圖方案二所示：甲部分面積０．０三七五公頃分歸兩造共同取得，並
按兩造應有部分比例保持共有，以供道路通行之用；丙部分面積０．四四六六公頃分
歸原告與被告丙○○取得，按應有部分各二分之一保持共有；丁部分面積０．０七四
四公頃分歸被告甲○○取得；戊部分面積０．０七四四公頃分歸被告乙○○取得。
訴訟費用由被告丙○○負擔十分四、被告乙○○負擔十分之一、被告甲○○負擔十分
之一，餘由原告負擔。
    事    實
甲、原告方面：
一、聲明：如主文第一項所示。
二、陳述：
（一）坐落嘉義縣民雄鄉○○○段一０七號、建，面積０．六三二九公頃土地係兩造
      所共有，原告及被告丙○○應有部分各為八分之三、被告乙○○、甲○○應有
      部分各為八分之一，兩造對於系爭土地並無不分割之約定，亦非不能分割，但
      無法取得分割協議，爰依法提起本訴。
（二）參照各共有人占有使用狀態，於系爭土地南邊留設三公尺共有道路，分割為如
      後附圖第二方案所示，甲部分面積０．０三七五公頃分歸兩造共同取得，並按
      兩造應有部分比例保持共有，以供道路通行之用；丙部分面積０．四四六六公
      頃分歸原告與被告丙○○取得，按應有部分各二分之一保持共有；丁部分面積
      ０．０七四四公頃分歸被告甲○○取得；戊部分面積０．七四四公頃分歸被告
      乙○○取得，以免拆除房屋，為妥當之分割方法。
（三）本件兩造共有之系爭土地，業經共有人全體為分管之約定，並實際劃定使用範
      圍，對於共有人使用、收益，各自占有之土地未予干涉，已有數十年，原告因
      此於系爭土地之分管範圍以水泥圍牆或鐵絲圍築，於其地上建造如八十九年三
      月二日之複丈成果圖所示編號１號至８號之雞舍、倉庫及坐北朝南面巷道之住
      家樓房居住使用，被告甲○○亦於其分管部分土地上建造如八十九年三月二日
      之複丈成果圖所示編號９、、、號之倉庫及住家居住使用，此為被告甲○○不爭執之事實，乃被告甲○○竟不顧共有人全體之房屋居住使用現況及分
      得後之利用效果，另提方案三主張伊一人分得該方案三所示之丙部分０．０二
      八六公頃及丁部分０．０四五八公頃二處，原告及被告丙○○分得其後方之乙
      部分０．四四六八公頃土地，企圖擋住原告及被告丙○○之通行進出路，併使
      原告及被告丙○○分得其分管建屋使用之土地，以增加原告日後必須執行拆除
      其所有上開五棟建物之勞費及困擾，對於其自己之損害甚鉅，且損害社會經濟
      資源亦大，可見其主張之分割方法不適當。
（四）何況，面臨道路之土地價值較高，裡地價值較低，此為眾所週知之事實。查被
      告甲○○主張方案三之分割方案，將使原告與被告丙○○所分得之土地臨接道
      路之寬度只有七十公尺，僅約為系爭土地面臨道路寬度一百三十三公尺之二分
      之一而已，顯與兩造間應有部分（按原告與被告丙○○之應有部分各八分之三
      ，合計四分之三；被告甲○○之應有部分八分之一）之比例不符，顯屬不公平
      。
（五）至於原告於系爭土地之分管部分土地上建造雞舍飼養雞隻等情，亦係依兩造間
      之分管契約而為使用、收益，於法並無不合，兩造並就鈞院七十六年訴字第一
      ０七八號排除侵害事件，於七十七年一月十六日嘉義縣民雄鄉大崎村十一鄰內
      埔仔十號之三和解成立，其內容為「被告（即本件原告）願自坐落嘉義縣民雄
      鄉大崎腳一０七號東邊雞舍南邊起三十六台尺即第四支石柱以南雞舍內外均不
      放養雞隻動物、被告之西邊雞舍不得開啟」等語。足徵兩造間就原告飼養雞隻
      事，業已達成和解在案，被告甲○○舊事重提，以原告飼養雞隻作為分割方案
      之條件，顯無理由。
（六） 綜上所述，參酌系爭土地之使用現狀，整體利用之效益，各共有人之利益，
       原告主張之分割方案較為公平適當可採，被告甲○○主張之分割方案不適當
       、不公平、不合理，顯無可採。
三、證據：提出提出土地登記謄本、地籍圖、和解筆錄、起訴狀影本各一份為證，並
    聲請履勘現場。
乙、被告方面：
壹、被告丙○○
    被告丙○○未於最後言詞辯論期日到場，據其以前到場陳述略稱：
一、聲明：同意原告的方案。
二、陳述：分割後願與原告保持共有。
貳、被告乙○○：
    被告乙○○未於最後言詞辯論期日到場，據其以前到場陳述略稱：
一、聲明：同意原告方案。
、被告甲○○：
一、聲明：駁回原告之訴。
二、陳述：
（一）按土地共有人於他人之土地有煤氣、蒸汽、臭氣、煙氣、灰屑、喧囂、振動，
      及其他與此相類者侵入時，得禁止之，民法第七百九十三條著有明文。原告在
      系爭土地八十九年三月二日複丈成果圖代號５、６、７、８處蓋建水泥柱石棉
      瓦雞舍四棟，鄰近被告甲○○住家及倉庫，由於原告在此住宅區飼養大量雞隻
      ，製造環境污染，臭氣、灰屑直接影響被告及家人健康，危害肺部，被告不適
      於居住，早在七十六年十二月間向鈞院提出排除侵害訴訟（七十六年訴字第一
      ０七八號），成立和解內容「被告丁○○願自坐落嘉義縣民雄鄉大崎腳一０七
      號東邊雞舍南邊起三六台尺即第四支石柱以南雞舍內外不得放養雞隻動物、被
      告之西邊雞舍不得開啟」等語。被告及家人由於原告在系爭地北邊大量飼養雞
      隻，長年以來居家環境及健康受不良影響，因此被告認採分割方案三最為合理
      ，該方案使被告有丁部分面臨聯外道路，可在此處建造房屋，遠離原告養雞區
      域，得保有家人健康生活環境，又可免除被告現有房舍全部處理裡地，土地價
      值偏低，而需另行鑑價另行以金錢補償之問題。如依原告方案，使被告分得位
      置全部位於裡地，土地價值偏低，引發補償金額多寡之難題，且裡地鄰近原告
      養雞舍，數十年來使被告家人健康飽受其害，環境污染糾紛不斷，故不宜採用
      。
（二）倘若原告同意拆除現有四棟雞舍，暨在審理筆錄載明嗣後不在系爭土地上飼養
      雞隻及一切畜牲，則被告同意原告所提之分割方案。
三、證據：提出和解筆錄影本一份為證。
    理    由
一、本件被告丙○○、乙○○未於最後言詞辯論期日到場，核無民事訴訟法第三百八
    十六條各款所列情形，爰依原告之聲請，由其一造辯論而為判決。
二、原告主張坐落嘉義縣民雄鄉○○○段一０七號、建，面積０．六三二九公頃土地
    （下稱系爭土地）係兩造所共有，原告及被告丙○○應有部分各為八分之三、被
    告乙○○、甲○○應有部分各為八分之一，系爭土地並無因使用目的不能分割之
    情形，且兩造對於系爭土地亦無不分割之約定，惟就分割方法無法獲得協議之事
    實，業據其提出系爭土地之土地登記謄本為證，復為被告所不爭執，堪信屬實，
    原告訴請分割系爭土地，於法並無不合，應予准許。
三、系爭土地之西、北、南面均臨私有土地，僅西南角一隅臨馬路，東面上端臨兩造
    共有之同段一０七之二地號土地、下端臨一０五之四號道路；又原告於系爭土地
    之東北部等有ＲＣ造三層樓房、磚瓦造平房住家及水泥柱石棉瓦造雞舍等地上物
    ，被告甲○○、乙○○於系爭土地之西部、南部等，有磚瓦造平房住家、磚瓦造
    地上物等地上物，且各共有人使用之位置約略等同其等地上物坐落之位置等情，
    業據本院到場勘驗明確，並囑託嘉義縣大林地政事務所派員實施測量，製有勘驗
    筆錄及複丈成果圖各一份在卷可憑，復為兩造所不爭執。茲就原告所提出之方案
    二及被告甲○○所提出之方案三分述其優劣如下：
（一）查系爭土地之使用情形，對照地政機關八十九年三月二日所繪製之複丈成果圖
      （如本判決附圖，下稱附圖），約如附圖方案二所示，丙部分之地上物即附圖
      所示編號１至８，為原告搭建使用；丁部分之地上物即附圖所示編號至，
      其中編號、、依序為被告甲○○所有之磚瓦造平房住家、磚瓦造倉庫、
      磚造石棉瓦倉庫，編號、依序為被告乙○○所有之磚瓦造倉庫、磚造石棉
      瓦烤漆板倉庫；戊部分之地上物即附圖所示編號９至，其中編號９、依序
      為被告甲○○所有之磚瓦造平房倉庫、磚瓦造平房住家，編號１０、、依序
      為被告乙○○所有之磚造烤漆板住家、磚造平房住家、磚瓦造平房住家。因此
      ，系爭土地如依附圖方案二分割，原告所有如附圖所示編號１至８地上物，被
      告甲○○所有如附圖所示編號、、地上物，被告乙○○所有如附圖所示
      編號１０、、地上物，均能保持，無須拆除；反之，如依被告甲○○所提出
      之方案三分割，原告所有如附圖所示編號３，被告甲○○所有編號、地上
      物均有拆除之虞。又依方案二分割，被告乙○○所有附圖所示編號、地上
      物固應拆除，惟依被告甲○○所提方案三分割，該二地上物之位置因分予原告
      及被告丙○○之故，亦須拆除；附圖所示編號９、地上物，不論依方案二或
      方案三，因均分予被告乙○○之故，亦均須拆除，是以就編號、、９、
      地上物均須拆除而言，方案二及方案三不分上下，故就保持系爭土地上之地上
      物現狀而言，原告所提出之第二方案較被告甲○○所提出之第三方案為優。
（二）其次，系爭土地依原告提出之第二方案分割後，因甲部分係保留為道路供共有
      人使用，使系爭土地能有聯外道路，因此分割後，各共有人分得之土地均無不
      臨道路而不能使用之情形。又被告丙○○陳明分割後願與原告保持共有，被告
      乙○○亦陳明同意原告之分割方案，因此，就各共有人之意願而言，第二方案
      亦優於第三方案。
（三）被告甲○○反對原告所提出之方案二，其主要理由為依方案二分割，其現有房
      舍全部處於裡地，地價偏低，以及原告在系爭地北邊大量飼養雞隻，致其及家
      人長年以來居家環境及健康受不良影響等語。惟不論依方案二或方案三，被告
      乙○○均分得同一位置，因此就被告乙○○分得之位置，兩造均無意見。依方
      案二分割，被告甲○○分得丁，其東側有一部分臨道路，西側則臨甲部分兩造
      共有之道路，北側為丙，由原告及被告丙○○分得，因此難認依該方案分割被
      告甲○○分得之土地為裡地，土地價值偏低。又關於原告於系爭土地北邊飼養
      雞隻，致有臭氣及灰屑逸出等情，被告甲○○曾於七十六年間以原告為被告，
      訴請本院排除侵害，經本院於七十七年一月十六日以七十六年訴字第一０七八
      號和解在案，和解內容為：被告（即本件原告）願自其坐落嘉義縣民雄鄉大崎
      腳一０七號東邊雞舍南邊起三十六台尺即第四支石柱以南之雞舍內外均不得放
      養雞隻動物、被告之西邊雞舍南邊塑膠帆布應不得開啟等語，有和解筆錄一份
      在卷可憑，果爾，如原告未依約履行，被告甲○○自得依法行使權利，尚難預
      以原告將來有可能發生類似情事，因而不同意原告所提對全體共有人較為有利
      之分割方案，是被告甲○○所辯要非可採。
四、綜上所述，本院審酌系爭土地之使用現狀、整體利用之效益、共有人之利益、上
    開二種分割方案之優劣及兩造之意願等情，認以附圖所示方案二分割系爭土地，
    較為可採，爰分割為如主文所示。
五、又被告之行為，按當時之訴訟程度，為伸張或防衛權利所必要，本院酌量情形，
    依民事訴訟法第八十一條之規定，命原告負擔一部分之訴訟費用。
六、據上論結，本件原告之訴為有理由，依民事訴訟法第三百八十五條第一項前段、
    第八十五條第二項、第八十一條第二款，判決如主文。
中      華      民      國    八十九    年      九      月     十三     日
~B臺灣嘉義地方法院民事第一庭
~B    法  官  黃渙文
右為正本係照原本作成
如對本判決上訴須於判決送達後廿日內向本院提出上訴狀(應附繕本)
中      華      民      國    八十九    年      九      月     十三     日
~B    書記官  李宏仁


司法院資訊處製作；財團法人民間司法改革基金會備份。
